【裁判字號】    99,消債更,18
【裁判日期】    990603
【裁判案由】    更生程序
【裁判全文】
臺灣嘉義地方法院民事裁定            99年度消債更字第18號
聲  請  人
即 債務 人  甲○○○
上列當事人因消費者債務清理事件聲請更生，本院裁定如下：
    主  文
更生之聲請駁回。
聲請費用由聲請人負擔。
    理  由
一、按債務人與金融機構協商成立者，不得聲請更生或清算，但
    因不可歸責於己之事由，致履行顯有重大困難者，不在此限
    ；又本條例施行前，債務人依金融主管機關協調成立之中華
    民國銀行公會會員辦理消費金融案件無擔保債務協商機制與
    金融機構成立之協商，準用前項之規定，消費者債務清理條
    例（下稱本條例）第151條第5項、第6 項分別定有明文。次
    按更生之聲請有下列情形之一者，應駁回之：（一）債務人
    曾依本條例或破產法之規定而受刑之宣告；（二）債務人曾
    經法院認可和解、更生或調協，因可歸責於己之事由，致未
    履行其條件；（三）債務人經法院通知，無正當理由而不到
    場，或到場而不為真實之陳述，或拒絕提出關係文件或為財
    產變動狀況之報告，消費者債務清理條例（下稱本條例）第
    46條定有明文。聲請更生或清算不合程式或不備其他要件者
    ，法院應以裁定駁回之，但其情形可以補正者，法院應定期
    間先命補正，復為同條例第8 條所明定。債務人於法院裁准
    消費者債務清理程序開啟前，基於謀求自身經濟生活更生之
    目的，當以積極誠實之態度，配合法院進行各項程序。法院
    雖依本條例第10條之規定，有依職權調查必要之事實及證據
    之責，然基於債務人對自身財務、信用、工作之狀況，本應
    知之最詳之理，且按同條例第44條、第82條及第46 條第3款
    之意旨，苟債務人怠於配合法院調查，或有不實陳述之情形
    ，法院亦得駁回債務人之聲請，顯見本條例藉由課予債務人
    協力義務之方式，以示其確有債務清理之誠意。
二、本件聲請人即債務人向本院聲請更生，主張其有不能清償債
    務情事，且無擔保或無優先權之債務總額未逾新臺幣（下同
    ）1,200 萬元，復未經法院裁定開始清算程序或宣告破產，
    並於本條例施行前，曾依照中華民國銀行公會會員辦理消費
    金融案件無擔保債務協商機制（下稱債務協商機制）與債權
    人中國信託商業銀行股份有限公司（下稱中國信託銀行）等
    金融機構成立協商，並約定自民國95年10月起，每月清償16
    ,011元，但因客觀收入不足及家庭因素無法負荷，至95年11
    月即未依協商條件履行致毀諾。而聲請人目前任職於展際生
    物科技股份有限公司，從事傳銷工作，每月工作收入約15,0
    00元，加上每月領有3,000 元老人年金，每月收入僅18,000
    元，但每月之必要支出為膳食費4,500元、交通費油資1,000
    元、通訊費300元、健保費659元、國民年金674 元、燃料稅
    518元、醫療費150元、購買日常必需品500元、購買中藥10,
    000 元及扶養患憂鬱症之兒子等，且聲請人身體狀況不佳，
    罹患乳癌及腎臟切除，多次進出醫院治療，無法依協商條件
    還款，實可認有不可歸責於己之事由致履行顯有重大困難，
    爰依法聲請更生云云。
三、聲請人即債務人以其每月收入僅約18,000元，扣除每月必要
    支出後，無法依協商條件還款，有不可歸責於己之事由致履
    行協商顯有重大困難云云，為本件更生之聲請。然查：
（一）聲請人陳稱其於本件更生聲請前，有依債務協商機制與債
      權銀行中國信託銀行等成立協商，依雙方簽立之協議書，
      聲請人自95年10月起，每月10日應償還16,011元等語，此
      情業經中國信託銀行提出聲請人前置無擔保還款協議書，
      堪信屬實。
（二）99年4 月22日於本院開庭調查時，聲請人陳稱目前每月支
      出包括油錢、膳食費用以及一般日常生活開銷大約9 千多
      元，與陳報狀相同等語，本院審酌聲請人就此雖未提出相
      關單據足憑，然衡諸目前社會物價及每月皆有食依住行之
      必要支出，聲請人既已有不能清償債務之情事而有聲請更
      生之必要，則其生活程度自應受相當限制，認聲請人主張
      每月必要之支出約9千多元，尚屬合理。
（三）聲請人於99年3 月23日陳報狀主張每月以展際生物科技股
      份有限公司之傳銷所得為收入來源，每月亦領有3,000 元
      之敬老津貼，嗣於99年4 月22日本院訊問時，陳稱目前薪
      資係擔任傳銷所得，每月平均收入約15,000元至20,000元
      之間，另外伊先生每月亦會支付伊生活費10,000元等情，
      其前後陳報之數額顯不相符，難認聲請人就其財產狀況已
      為誠實之陳報，故本院依職權審酌聲請人歷次陳報之結果
      ，認定聲請人每月可支配所得至少為28,000元（即 3,000
      元＋15,000元＋10,000元＝28,000元）。
（四）其次，聲請人於本院訊問時表示因本身曾罹患癌症並切除
      重大器官，需購買中藥等保健食品維持健康，每月約需支
      出10,000元云云，惟查政府所提供之全民健康保險制度，
      已足以供應一般人必要之醫療所需，聲請人主張每月尚有
      10,000元之保健食品需求，已難採信。況聲請人復未能舉
      證證明上列保健食品是否為醫師囑咐之醫療必需品，且其
      保健療效不明，實難認屬聲請人日常生活所需，本院認聲
      請人此項支出之必要性，尚有可疑，此部分費用不得列為
      生活必要支出。
（五）再者，聲請人於本院99年4 月22日訊問時主張必須扶養患
      有憂鬱症之成年兒子，每天給他100 元零用錢云云。然聲
      請人之子陳育民為50年8 月21日生，早已成年，有戶籍謄
      本在卷可參，又依灣橋榮民醫院診斷證明書所載其係罹患
      「憂鬱症、其他失眠」等病症，無從證明陳育民已喪失工
      作能力，需由他人扶養。況依聲請人前開所述，其配偶收
      入狀況遠比聲請人優渥，尚能每月給付聲請人生活費10,0
      00元，故本件縱認聲請人之子陳育民有受扶養之需要，亦
      以由聲請人之配偶支出為合理，故聲請人此部分扶養費用
      支出，顯無理由，應予剔除。
（六）綜上，聲請人每月必要之支出依其財產及收入狀況說明書
      之記載，應僅有約9千多元。
四、查債務人為償還債務，必須經歷履行期間較不寬裕之經濟生
    活，然此乃債務人於負擔債務時即得預見，是依誠實及信用
    之原則，債務人於有履行可能性時，仍應誠實勤勉地履行債
    務。聲請人即債務人雖主張其收入減少云云，惟其在本院聲
    請更生歷次以來所主張之項目及扶養或必要支出金額，皆前
    後不符，亦與其所得資料記載有間，聲請人復未能證明其收
    入減少有何不可歸責於己之事由，則聲請人空言主張其收入
    減少，無足憑採。是本院依職權認定聲請人平均每月收入約
    28,000元，扣除聲請人每月必要支出9 千多元，尚有可支配
    餘額足供聲請人清償協商債務，堪認聲請人並無履行顯有重
    大困難之情事；況依債權人中國信託銀行之陳報，倘聲請人
    有意願再與債權銀行協商，債權銀行願意提供分180 期，零
    利率，每月償還約12,000元至13,000元之債務清償方案，此
    有本院99年4月22日調查筆錄1份在卷可參，更足認聲請人應
    無不能履行債務之情事至明。從而，聲請人主張其有不能清
    償債務之情事乙節，自非可採，應認聲請人聲請更生，與消
    費者債務清理條例第3 條規定不合，且上開欠缺又屬無從補
    正，依首揭規定及說明，自應駁回其更生之聲請，爰裁定如
    主文所示。
中    華    民    國    99    年    6     月    3     日
              民事第一庭    法      官  周俞宏
上為正本係照原本作成
如不服本裁定，應於裁定送達後10日內，以書狀向本院提出抗告
，並繳納抗告費新臺幣1千元
中    華    民    國    99    年    6     月    3     日
                            書  記  官  劉怡欣

司法院資訊處製作；財團法人民間司法改革基金會備份。
